【裁判字號】    88,勞上易,4
【裁判日期】    890229
【裁判案由】    給付退休金
【裁判全文】
臺灣高等法院臺南分院民事判決  八十八年度勞上易字第四號   Ｋ
      上  訴  人  甲  ○  ○
      上  訴  人  台南市魚類商業同業公會
                              .
      法定代理人  林  文  隆  .
      訴訟代理人  王  奕  棋  律師
      複代理人    吳  明  澤  律師
右當事人間請求給付退休金事件，上訴人對於臺灣臺南地方法院中華民國八十八年九
月二十九日第一審判決（八十八年度勞訴字第一八號）提起上訴，本院判決如左：
      主      文
兩造上訴均駁回。
第二審訴訟費用由兩造各自負擔。
      事      實
甲、上訴人甲○○方面：
一、聲明：求為判決：(一)原判決不利於上訴人部分廢棄。(二)右廢棄部分，上訴人台南
    市魚類商業同業公會應再給付上訴人甲○○新台幣（下同）三十萬七千二百元，
    及自民國八十八年七月七日起至清償日止，按年息百分之五計算之利息。(三)第一
    、二審訴訟費用由上訴人台南市魚類商業同業公會負擔。
二、陳述：除與第一審判決記載相同者予以引用外，另補稱略以：
（一）原判決謂薪資者，謂受僱人因工作而獲得之報酬，包括工資、薪金及按計時、
      計日、計月、計件以現金或實物等方式給付之金、津貼及其他任何名義之經
      常性給付均屬之，則原判決顯然係以勞動基準法第二條第一款及第三款作為解
      釋之依據，然原判決卻又認為上訴人甲○○並非適用該法之勞工，其判決理由
      不無矛盾之處。
（二）上訴人甲○○既係受雇主僱用而從事工作獲得工資者，依黃劍青先生之見解，
      也要受到勞動基準法同等之保護，行政院勞委會縮小工人定義適用之範圍，當
      然不能援用。
（三）另查我國於五十七年三月十六日由行政院公佈基本工資暫行辦法，並定於公布
      日施行，後來又經六十七年十一月二十九日及四月二十九日兩次修正，該辦法
      並未廢止。上訴人既係受雇主僱用而從事工作獲得工資者，無論是否為適用勞
      動基準法之行業，均不得違背基本工資之規定。準此，上訴人之退休金應以基
      本工資每月一萬五千八百四十元乘以五十個基數為七十九萬二千元，原審判准
      六十萬，少算十九萬二千元。另上訴人應補發自八十五年十一月起到八十八年
      四月底共三十個月不足基本工資之差額十一萬五千二百元。
三、證據：除援用第一審所提之立證方法外，補提台南市魚類商業同業公會函（11.
    7.南市魚鵬字第○二八號）影本一份為證。
乙、上訴人台南市魚類商業同業公會方面：
一、聲明：求為判決：(一)原判決命上訴人台南市魚類商業同業公會給付上訴人甲○○
    超過三十五萬元部分之裁判廢棄。(二)右開廢棄部分，上訴人台南市魚類商業同業
    公會在第一審之訴及其假執行之聲請均駁回。(三)第一、二審訴訟費用由上訴人甲
    ○○負擔。
二、陳述：除與第一審判決記載相同者予以引用外，另補稱略以：
（一）上訴人甲○○於民國六十三年二月一日起受僱上訴人台南市魚類商業同業公會
      為全職職員須全日上班，至八十五年八月間因車禍受傷（非因公受傷）後，行
      動不便而改為僅收會員之常年會費之工作，不需至上訴人台南市魚類商業同業
      公會辦公處所上班，而其薪水調整為每月七千元另付員工補助費五千元，由於
      其工作並非全日性而係部分工作者，因此其薪資自不受法定最低工資之限制。
      上訴人甲○○因私事發生車禍受傷竟謊報因公受傷而請公假，為上訴人台南市
      魚類商業同業公會查明後本擬予以解僱，但體念其服務多年且上訴人台南市魚
      類商業同業公會本身業務簡化乃改為僅收常年會費而不必上班之非全日上班之
      工作，因此其薪水及補助費均依實際工作性質調整。
（二）上訴人甲○○於八十五年十月改為非全職員工時尚未滿服務廿五年，因此依工
      商團體會務工作人員管理辦法第四十五條規定根本不能領取退休金，上訴人台
      南市魚類商業同業公會特別寬待於其申請退休時雖非全職人員仍允予按每月薪
      資七千元給予退休金三十五萬元。上訴人台南市魚類商業同業公會係依商業團
      體法之人民團體並不適用勞動基準法，自無依勞動基準法規定給付退休金之理
      由，上訴人甲○○之請求依法無據。
（三）至上訴人甲○○主張應依基本工資每月一萬五千八百四十元為基準計算退休金
      ，上訴人台南市魚類商業同業公會以每月薪水七千元為基準計算為違反勞動基
      準法第一條第二項及第二十一條規定云云則係誤用法令。上訴人台南市魚類商
      業同業公會係人民團體並不適用勞動基準法，自勞動基準法第三條規定以觀，
      應無疑義，亦有行政院勞工委員會八十七年十二月三十一日台八十七勞動一字
      ○五九六○六號函可證，尤有進者上訴人台南市魚類商業同業公會給付上訴人
      甲○○三十五萬元之退休金，經呈報台南市政府亦經該府以八八南市社行字第
      一○三八二五號函認定符合規定，更足證明上訴人台南市魚類商業同業公會給
      付三十五萬元之退休金並無不合。
（四）依工商團體會務人員管理辦法第四十五條規定會務工作人員退休「應視團體財
      力」給付之規定，本件上訴人台南市魚類商業同業公會會員僅一百餘人，財力
      極為困難，有八十一年至八十八年收入、支出表可稽，是以理監事聯席會議決
      議僅付每月七千元部分之退休金，依上開規定並無不合。
三、證據：除援用第一審所提之立證方法外，補提八十一年至八十八年收入、支出簡
    要表、理監事聯席會議紀錄影本各一份為證。
      理        由
一、本件上訴人甲○○起訴主張：伊自六十三年二月一日起受雇於對造上訴人台南市
    魚類商業同業公會，至八十八年五月十七日申請退休，工作滿二十五年，依台南
    市魚類商業同業公會八十八年六月二日南市魚財字第○四三號函，該台南市魚類
    商業同業公會同意給予五十個基數的退休金，惟台南市魚類商業同業公會只願以
    每月七千元計算一個基數之退休金，已違反勞動基準法第一條第二項及第二十一
    條第一項之規定，按目前之基本工資為每月一萬五千八百四十元，乘以五十即為
    七十九萬二千元，即台南市魚類商業同業公會應給付之退休金為七十九萬二千元
    。又伊於八十五年八月間在外收帳時發生車禍，造成膝蓋骨受傷，伊薪資原為一
    萬八千元，台南市魚類商業同業公會卻藉機自八十五年十一月起降為一萬二千元
    ，違反基本工資之規定，台南市魚類商業同業公會應補發每月三千八百四十元之
    差額，自八十五年十一月起到八十八年四月底共三十個月為十一萬五千二百元，
    因求為命上訴人台南市魚類商業同業公會應給付伊九十萬七千二百元，及自起訴
    狀繕本送達之翌日起即八十八年七月七日起至清償日止，按年息百分之五計算之
    利息之判決（按上訴人甲○○於原審係請求上訴人台南市魚類商業同業公會給付
    九十萬七千二百元，及自起訴狀繕本送達之翌日及八十八年七月七日起至清償日
    止，按年息百分之五計算之利息之判決，原審僅判命上訴人台南市魚類商業同業
    公會應給付上訴人甲○○六十萬元，及自起訴狀繕本送達之翌日及八十八年七月
    七日起至清償日止，按年息百分之五計算之利息之判決，而駁回上訴人甲○○其
    餘之訴及其餘假執行之聲請，上訴人甲○○就其敗訴部分提起上訴；另上訴人台
    南市魚類商業同業公會亦就原審判決超過三十五萬元部分提起上訴；則本審審判
    範圍為兩造各自上訴部分，合先敘明）。
二、上訴人台南市魚類商業同業公會則以：伊係人民團體並不適用勞動基準法之規定
    ，對造上訴人甲○○自八十五年八月間因車禍受傷（非因公受傷）後，行動不便
    而改為僅收會員之常年會費之工作，不需至伊辦公處所上班，而其薪水調整為每
    月七千元另付員工補助費五千元，由於其工作並非全日性而係部分工作者，因此
    其薪資自不受法定最低工資之限制，甲○○主張應依基本工資每月一萬五千八百
    四十元為基準計算退休金及補發每月三千八百四十元之差額，自有不合。且甲○
    ○於八十五年十月改為非全職員工時尚未滿服務二十五年，因此依工商團體會務
    工作人員管理辦法第四十五條規定根本不能領取退休金，伊特別寬待於其申請退
    休時雖非全職人員仍允予按每月薪資七千元給予退休金三十五萬元，並無不合等
    語，資為抗辯。
三、經查：
（一）上訴人甲○○主張伊自六十三年二月一日起受雇於對造上訴人台南市魚類商業
      同業公會，至八十八年五月十七日申請退休，工作滿二十五年，依台南市魚類
      商業同業公會八十八年六月二日南市魚財字第○四三號函，該公會同意給予五
      十個基數的退休金，惟台南市魚類商業同業公會只願以每月七千元計算一個基
      數之退休金之事實，業據提出與所述相符之台南市魚類商業同業公會八十八年
      六月二日南市魚財字第○四三號函一件為證（見原審卷第六頁），且為台南市
      魚類商業同業公會所不爭執，堪信為真實。
（二）上訴人甲○○雖主張：伊既係受雇主僱用而從事工作獲得工資者，依黃劍青先
      生之見解，也要受到勞動基準法同等之保護，行政院勞委會縮小工人定義適用
      之範圍，當然不能援用，故應依基本工資每月一萬五千八百四十元為基準計算
      退休金云云。惟按人民團體業經行政院勞工委員會八十七年十二月三十一日公
      布之勞動基準法適用範圍第十一項第三款規定，為不適用勞動基準法之行業；
      又按事業單位應否適用勞動基準法，依該法第三條及其施行細則第四條之一辦
      理，而人民團體不適用勞動基準法，此亦經行政院勞工委員會以八十七年十二
      月三十一日台八十七勞動一字第○五九六○六號函釋可參（見原審卷第八頁）
      。查上訴人台南市魚類商業同業公會係屬人民團體，有其所提出之台南市人民
      團體立案證書（南市社行字第六六三○三號）一件附卷可稽（見原審卷第六○
      頁），並經原審法院向台南市政府函查結果：該會係於三十七年一月間經本府
      准予立案等語，有該府八十八年八月五日八八南市社行字第一一八九四七號函
      可憑（見原審卷第五十二頁），足見上訴人台南市魚類商業同業公會係屬人民
      團體，自無勞動基準法之適用，應可認定，又遍觀各國勞動基準立法適用範圍
      ，並非完全適用於各業勞工，是勞動基準法未將人民團體納入適用範圍，尚無
      違法不當之處。矧，上訴人甲○○亦自認：伊依工商團體會務工作人員管理辦
      法第四十五條規定申請退休，服務滿二十五年計算為五十個基數之退休金乙節
      ，是以兩造有關退休金之給付，應適用規範人民團體之前揭工商團體會務工作
      人員管理辦法第四十五條之規定甚明，則甲○○主張一方面依前揭管理辦法計
      算其退休金基數，一方面又割裂適用勞動基準法有關基本工資之規定計算其平
      均工資，於法即有未合，實無足取。
（三）準此，兩造有關退休金之給付，應適用規範人民團體之前揭工商團體會務工作
      人員管理辦法第四十五條之規定，已如前述，則依該管理辦法第四十五條第一
      項第二款及第二項規定，會務工作人員之退休，服務團體滿二十五年，或年未
      滿六十歲且服務團體滿十五年者，得申請退休；前項退休金，應視團體財力，
      按服務年資，每滿一年發給二個月薪給之一次退休金，未滿一年部分按比例計
      算之；發給金額最高以不超過六十個月之薪給總額並以申領一次為限。查上訴
      人台南市魚類商業同業公會對於上訴人甲○○於退休時每月薪資總額為一萬二
      千元乙節並不爭執，雖抗辯稱：上訴人甲○○自八十五年八月間因車禍受傷後
      行動不便，而改為僅收會員之常年會費之工作，不需至上訴人台南市魚類商業
      同業公會辦公處所上班，而其薪水調整為每月七千元另付員工補助費五千元，
      是其退休金應以底薪七千元計算云云。惟依上訴人台南市魚類商業同業公會第
      二十一屆第八次理監事聯席會議記錄內容十一臨時動議(二)案由之決議：「職員甲
      ○○自八十五年十一月一日起僅負責常年會費之收款及年度報表之統計，薪資
      每月為新台幣一萬二千元正。」，有該決議一份在卷可稽（原審卷二十八頁反
      面），足徵上訴人甲○○之薪資本為一萬二千元，並無包含補助費情事，彰然
      甚明。是上訴人台南市魚類商業同業公會所辯以平均工資七千元計算其退休金
      云云，自非可採。至於台南市魚類商業同業公會所提出之台南市政府八八南市
      社行字第一○三八二五號函，僅係其向該府申請備查性質，尚無拘束本院之效
      力。從而，上訴人甲○○請求上訴人台南市魚類商業同業公會依前揭工商團體
      會務工作人員管理辦法第四十五條所規定之五十個基數（甲○○自六十三年二
      月一日起受雇於魚類公會，至八十八年五月十七日申請退休，工作滿二十五年
      ，每滿一年發給二個月薪給，合計五十個月），在以每月平均工資一萬二千元
      計算其退休金共計六十萬元之範圍，於法洵屬正當，應予准許，至逾上開數額
      部分之請求，即非有據，不應准許。
（四）上訴人甲○○另主張：伊薪資原為一萬八千元，魚類公會卻藉機自八十五年十
      一月起降為一萬二千元，違反基本工資每月一萬五千八百四十元之規定，上訴
      人台南市魚類商業同業公會應補發每月三千八百四十元之差額，自八十五年十
      一月起到八十八年四月底共三十個月為十一萬五千二百元云云，惟為上訴人台
      南市魚類商業同業公會所不同意，且查上訴人台南市魚類商業同業公會係屬人
      民團體，並無勞動基準法之適用，已如前述，又經原審法院向行政院勞工委員
      會函查最低基本工資適用之行業範圍，經該委員會以八十八年八月九日台八十
      八勞動二字第○○三五八二六號函覆：依勞動基準法第二十一條規定，工資由
      勞雇雙方議定之，但不得低於基本工資，故凡適用勞動基準法之勞工，雇主給
      付之工資皆不得低於基本工資等語綦詳（見原審卷第四十七頁）。魚類商業同
      業公會既屬人民團體，而無勞動基準法之適用，即非勞動基準法所稱之勞工，
      自不受勞動基準法有關基本工資之限制，況且，甲○○之薪資由原薪資一萬八
      千元調降為一萬二千元，乃因甲○○車禍受傷後，工作並非全日性而係部分工
      作之性質所致，且甲○○兩年多來亦未就此聲明不服，顯亦同意台南市魚類商
      業同業公會所給付之薪資，殊無再為異議之理，此項主張，要無可採。
四、綜右所述，上訴人甲○○請求上訴人台南市魚類商業同業公會依前揭工商團體會
    務工作人員管理辦法第四十五條規定，給付伊退休金六十萬元及自起訴狀繕本送
    達翌日即八十八年七月七日（按上訴人甲○○係於八十八年七月七日收受起訴狀
    繕本，有送達證書可稽，參原審卷十四頁）起至清償日止，按週年利率百分之五
    計算之法定遲延利息，於法洵屬正當，應予准許。其逾上開數額部分之請求，自
    非有據，無從准許。是則，原審就上開應准許部分，為上訴人甲○○勝訴之判決
    ，並依兩造之聲請分別准供擔保為假執行及免為假執行之宣告，經核均無不合，
    上訴人台南市魚類商業同業公會就上開應准許範圍超過三十五萬元部分指摘原判
    決不當，求予廢棄改判，非有理由。原審就上開不應准許部分，為上訴人甲○○
    敗訴之判決並駁回其假執行之聲請，經核亦無不合，上訴人甲○○就此部分指摘
    原判決不當，求予廢棄改判，為無理由，應予駁回其上訴。本件事實已臻明確，
    兩造其餘攻擊防禦方法，均不生影響於本判決之結果，自毋庸一一論述，併予敘
    明。
五、據上論結，本件兩造之上訴，均為無理由，依民事訴訟法第四百四十九條第一項
    、第七十八條，判決如主文。
中      華      民      國    八十九    年      二      月    二十九    日
                                    臺灣高等法院臺南分院民事第三庭
~B1審判長法官  林    輝    雄
~B2      法官  曾    平    杉
~B3      法官  高    明    發
右為正本係照原本作成。
不得上訴。
中      華      民      國    八十九    年      三      月      二      日
~B法院書記官  陳    昆    陽


司法院資訊處製作；財團法人民間司法改革基金會備份。
